【裁判字號】    99,訴,1241
【裁判日期】    991122
【裁判案由】    拆屋還地 等
【裁判全文】
臺灣高雄地方法院民事判決              99年度訴字第1241號
原      告  己○○
訴訟代理人  張耀聰律師
被      告  丁○○
訴訟代理人  林鴻駿律師
被      告  丙○○
            乙○○
            甲○○
            戊○○○
上列當事人間拆屋還地等事件，本院於民國99年11月8 日言詞辯
論終結，判決如下：
    主    文
被告應將坐落高雄市○鎮區○○段第六四五地號土地，如附圖所
示斜線部分、面積一五九平方公尺之地上物拆除，並將上開土地
騰空返還原告。
被告應給付原告新臺幣貳拾壹萬貳仟玖佰壹拾參元，及被告丁○○、丙○○自民國九十九年四月六日起，被告乙○○、甲○○、
戊○○○自民國九十九年三月二十五日起，均至清償日止，按年
息百分之五計算之利息。
被告應自民國九十九年七月十八日起至返還土地日止，按月給付
原告新臺幣柒仟伍佰陸拾捌元。
訴訟費用由被告負擔。
本判決於原告以新臺幣壹佰貳拾參萬元為被告供擔保後，得假執
行；但被告丁○○以新臺幣參佰柒拾壹萬零玖佰壹拾參元為原告
預供擔保後，得免為假執行。
    事實及理由
一、本件被告丙○○、乙○○、甲○○、戊○○○經合法通知，
    均無正當理由未於言詞辯論期日到場，核無民事訴訟法第38
    6 條各款所列情形，爰依原告之聲請，由其一造辯論而為判
    決。
二、原告主張：坐落高雄市○鎮區○○段645 地號土地（下稱系
    爭土地）於民國59年11月28日以買賣為原因登記為被告丁○○所有，於77年8 月15日由訴外人林清朱拍賣取得所有權，
    於96年3 月14日以買賣為原因登記為原告所有，系爭土地上
    之門牌號碼高雄市○鎮區鎮○路196 巷5 號未保存登記建物
    （下稱系爭建物）為訴外人朱天和興建，朱天和於63年8 月
    11日死亡，系爭建物由被告繼承而公同共有，亦屬土地及建
    物同屬一人所有之情形，因拍賣由林清朱取得系爭土地所有
    權，致土地及建物所有人各異，推定在系爭建物得使用期限
    內，土地所有人林清朱與建物所有人即被告間有租賃關係存
    在，此租賃關係於系爭土地所有權移轉予原告時由原告承受
    ，經原告訴請法院核定租金數額，本院97年度訴字第1340號
    、臺灣高等法院高雄分院98年度上易字第84號判決被告應自
    96年3 月14日起按月給付原告新臺幣（下同）7,568 元，然
    被告未曾給付租金，自96年3 月14日起積欠租金總額已達2
    年之租額，原告曾於上開案件審理中之98年4 月21日以準備
    書狀定期催告被告給付租金，逾期未付則依民法第440 條規
    定終止租約，兩造間租賃契約已於催告期滿日即98年7 月18
    日發生終止效力，被告占有系爭土地即屬無權占有，爰依所
    有物返還請求權，請求被告拆除系爭建物返還系爭土地，且
    依兩造間之租賃關係，請求被告給付自96年3 月14日起至98
    年7 月17日止之租金212,913 元，並依不當得利之法律關係
    ，請求被告自98年7 月18日起至返還土地日止，按月給付7,
    568 元。並聲明：(一)被告應將坐落系爭土地上如附圖所示斜
    線部分、面積159 ㎡之系爭建物拆除，並將土地騰空返還原
    告。(二)被告應給付原告212,913 元，及自起訴狀繕本送達翌
    日起至清償日止，按年息5%計算之利息。(三)被告應自98年7
    月18 日 起至返還土地日止，按月給付原告7,568 元。(四)願
    供擔保，請准宣告假執行。
三、被告方面：
（一）被告丙○○、乙○○、甲○○、戊○○○未於言詞辯論期
      日到場，亦未提出書狀作何聲明或陳述。
（二）被告丁○○則以：原告主張終止租賃契約時間以臺灣高等
      法院高雄分院98年度上易字第84號民事判決書寄存送達生
      效日即98年7 月18日發生終止效力，然上開民事判決係就
      兩造間請求核定租金所為之判決，內容並未有終止契約之
      表示或判斷，非屬終止租賃契約意思表示之通知，原告主
      張以該判決書之送達而發生終止契約之效力於法未合，原
      告復主張若上述終止契約未發生效力，則以99年5 月27日
      準備書狀為催告及終止租約之意思表示，然上開準備書狀
      就被告丁○○、丙○○部分係屬寄存送達，且就被告甲○○部分尚未合法送達，故原告欲以99年5 月27日準備書狀
      終止租賃關係，亦屬無據，另原告主張以每月7,568 元計
      算不當得利，誠屬過高等語置辯。並聲明：(一)原告之訴駁
      回。(二)如受不利判決，願供擔保請准宣告免為假執行。
四、兩造不爭執事項：
（一）系爭土地於59年11月28日以買賣為原因登記為被告丁○○
      所有，於77年8 月15日由訴外人林清朱拍賣取得所有權，
      於96年3 月14日以買賣為原因登記為原告所有，並有土地
      登記謄本為證（見98年度雄補字第2033號卷，下稱雄簡卷
      ，第30頁）。
（二）系爭建物坐落系爭土地上如附圖所示斜線部分、面積159
      ㎡，為訴外人朱天和興建，朱天和於63年8 月11日死亡，
      系爭建物由被告繼承而公同共有。
（三）被告丁○○自96年起居住使用系爭建物迄今。
（四）原告曾訴請法院核定租金數額，由本院97年度訴字第1340
      號、臺灣高等法院高雄分院98年度上易字第84號判決被告
      應自96年3 月14日起按月給付原告7,568 元，被告未曾給
      付租金，有上開判決書為證（見雄簡卷第9 至17頁），並
      經本院依職權調取上開卷宗，核閱無誤。
五、兩造爭執事項為：(一)原告終止兩造間之系爭土地租賃關係，
    是否合法生效？(二)原告請求被告拆屋還地，有無理由？(三)原
    告請求被告給付租金212,913 元，有無理由？(四)原告請求被
    告給付不當得利，有無理由？金額以若干為適當？本院分述
    判斷意見如下：
（一）原告終止兩造間之系爭土地租賃關係，是否合法生效？
    1.按承租人租金支付有遲延者，出租人得定相當期限，催告
      承租人支付租金，如承租人於其期限內不為支付，出租人
      得終止契約；租賃物為房屋者，遲付租金之總額，非達2
      個月之租額，不得依前項之規定，終止契約，其租金約定
      於每期開始時支付者，並應於遲延給付逾2 個月時，始得
      終止契約；租用建築房屋之基地，遲付租金之總額，達2
      年之租額時，適用前項之規定，民法第440條定有明文。
    2.經查，兩造間就系爭土地有租賃關係存在，原告曾訴請核
      定租金數額，經本院97年度訴字第1340號、臺灣高等法院
      高雄分院98年度上易字第84號判決確定被告應自96年3 月
      14日起按月給付7,568 元，被告未曾給付租金，自96年3
      月14日起積欠租金總額已達2 年之租額，此為被告丁○○
      所不爭執，則原告於上開98年度上易字第84號審理中提出
      98年4 月21日民事準備(一)狀，通知被告自該案判決確定日
      起5 日內應給付租金，逾期未付則依民法第440 條規定終
      止租賃關係，自屬合法有據。又原告係以上開民事準備(一)
      狀為終止租賃關係之意思表示，上開判決書之送達僅作為
      催告限期繳納之起算時點，被告丁○○以上開判決書內容
      並未有終止租賃關係之表示或判斷而認原告終止租賃關係
      不生效力等語置辯，委無足採。另上開民事準備(一)狀業經
      合法送達被告，且上開判決於98年7 月12日確定，業經本
      院依職權調取上開案件全卷，核閱屬實，則自上開判決確
      定日起算5 日為98年7 月17日，被告未於催告期限內給付
      租金，亦為被告丁○○所不爭執，是原告主張兩造間租賃
      關係已於98年7 月18日終止，自屬可採。
（二）原告請求被告拆屋還地，有無理由？
      按所有人對於無權占有或侵奪其所有物者，得請求返還之
      ，對於妨害其所有權者，得請求除去之，有妨害其所有權
      之虞者，得請求防止之，民法第767 條第1 項定有明文。
      經查，系爭建物為被告公同共有，且坐落系爭土地上如附
      圖所示斜線部分、面積159 ㎡，此為被告丁○○所不爭執
      ，並經本院97年度訴字第1340號承審法官於97年11月6 日
      會同地政人員履勘現場屬實，有勘驗筆錄、現場相片、高
      雄市政府地政處前鎮地政事務所複丈成果圖附卷可稽（見
      該卷第130 至143 頁），又兩造間就系爭土地之租賃關係
      已於98年7 月18日終止，業如前述，則被告自屬無權占有
      系爭土地，原告依上揭規定，請求被告拆除系爭建物，並
      將所占用之系爭土地返還，核無不合，應予准許。
（三）原告請求被告給付租金212,913 元，有無理由？
      查原告曾訴請確定租金數額，業經法院判決確定被告應自
      96年3 月14日起按月給付7,568 元，被告未曾給付租金，
      兩造間就系爭土地之租賃關係已於98年7 月18日終止，均
      如前述，則原告依兩造間之租賃關係，請求被告給付自96
      年3 月14日起至98年7 月17日止，按每月7,568 元計算之
      租金，共計212,913 元【計算式：（7,568 ×（28＋4/30
      ）＝212,913 （元以下四捨五入，下同）】，為有理由，
      應予准許。
（四）原告請求被告給付不當得利，有無理由？金額以若干為適
      當？
    1.按無法律上之原因而受利益，致他人受損害者，應返還其
      利益，民法第179 條前段定有明文。又無權占有他人土地
      者，通常可享有相當於租金之不當得利，土地所有權人得
      請求占用人返還（最高法院61年台上字第1695號判例參照
      ）。經查，被告公同共有之系爭建物，無權占有使用系爭
      土地，業如前述，且被告因而受有利益，並妨害原告對於
      系爭土地之使用收益，致其受有相當於租金之損害，則原
      告依不當得利之法律關係，請求被告返還相當於租金之利
      益，洵屬有據。
    2.次按城市地方房屋之租金，以不超過土地及其建築物申報
      總價年息10% 為限，租用基地建築房屋亦準用之，土地法
      第97條第1 項、第105 條定有明文。又土地法第97條所謂
      土地之價額，土地法施行法第25條規定，土地價額依法定
      地價，而法定地價，依土地法第148 條規定，係為土地所
      有人依該法規定所申報之地價，在平均地權條例施行區域
      ，當係指土地所有人於地政機關舉辦規定地價或重新規定
      地價之時，其公告申報地價期間自行申報之地價，未於該
      期間內申報，地政機關公告之地價而言（平均地權條例第
      16 條 參照）。再基地租金之數額，除以基地申報地價為
      基礎外，尚須斟酌基地之位置，工商業繁榮之程度，承租
      人利用基地之經濟價值及所受利益等項，並與鄰地租金相
      比較，以為決定（最高法院68年台上字第3071號判例參照
      ）。查系爭土地自96年1 月起迄今之申報地價為每平方公
      尺8,160 元，有土地登記謄本為證（見雄簡卷第30頁），
      而系爭建物占有系爭土地之面積為159 ㎡，已如前述，另
      原告及被告丁○○均同意引用本院97年度訴字第1340號履
      勘現場之相關卷證資料（見本院卷第90頁），本院審酌系
      爭土地現為住宅區，坐落高雄市○鎮區鎮○路與同路196
      巷交岔口附近，附近工商混雜，市況尚佳，認原告就系爭
      土地請求依法定租金之以土地申報地價年息7%計算其相當
      於租金之不當得利，即每月7,568 元（計算式：8,160 元
      ×159 ㎡×7%÷12＝7,568 ），尚屬合理，被告丁○○辯
      稱應予酌減，委不足採。
六、綜上所述，兩造間之租賃關係已於98年7 月18日終止，被告
    無權占有系爭土地，且積欠自96年3 月14日起至98年7 月17
    日止之租金共計212,913 元，並於租賃關係終止後繼續占有
    使用系爭土地受有相當於租金之不當得利，並致原告受有損
    害，從而，原告依據所有物返還請求權，請求被告拆除系爭
    建物返還系爭土地，且依兩造間之租賃關係，請求被告給付
    租金212,913 元，及自起訴狀繕本送達翌日即被告丁○○、
    丙○○自99年4 月6 日起，被告乙○○、甲○○、戊○○○
    自99年3 月25日起，均至清償日止，按年息5%計算之利息，
    並依不當得利之法律關係，請求被告自98年7 月18日起至返
    還土地日止，按月給付7,568 元，為有理由，應予准許。
七、本件事證已臻明確，兩造其餘主張及舉證，核與判決結果無
    影響，爰不再予斟酌，併此敘明。
八、原告及被告丁○○均陳明願供擔保，請准為假執行或免為假
    執行之宣告，經核原告勝訴部分，均無不合，爰分別酌定相
    當之擔保金額准許之。
九、結論：本件原告之訴為有理由，依民事訴訟法第78條、第39
    0 條第2 項、第392 條第2 項，判決如主文。
中    華    民    國    99    年    11    月    22    日
                  民事第五庭法  官  秦慧君
以上正本係照原本作成。
如對本判決上訴，須於判決送達後20日內向本院提出上訴狀。如
委任律師提起上訴者，應一併繳納上訴審裁判費。
中    華    民    國    99    年    11    月    22    日
                            書記官  胡美儀

司法院資訊處製作；財團法人民間司法改革基金會備份。
